臺灣彰化地方法院民事裁定　　　　　　 100年度家抗字第25號
抗　告　人　財政部國有財產局台灣中區辦事處
法定代理人　廖蘇隆
非訟代理人　陸恒寧
相　對　人　新竹縣竹北市農會
法定代理人　戴森煌
上列當事人間因選任遺產管理人事件，抗告人對於中華民國100
年5月22日本院99年度司財管字第81號裁定提起抗告，本院合議
庭裁定如下：
    主    文
抗告駁回。
抗告費用新臺幣壹仟元由抗告人負擔。
    理    由
一、相對人於原審聲請意旨略以：相對人為臺灣新竹地方法院99
    年度司執字第9254號債權人新竹縣竹北市農會等與債務人曾
    鄭金閨間清償債務強制執行事件拍賣標的之第一順位抵押權
    人，而被繼承人柯堂係第二順位抵押權人，且於民國99年
    7月9日死亡，其全體繼承人均已拋棄繼承而無遺產管理人，
    且是否仍有應繼承之人不明，致影響相對人之債權行使，為
    保障權益，爰依民法第1178條第2項向法院聲請選任遺產管
    理人，並准許對被繼承人之繼承人為公示催告，命其於一定
    期限內承認繼承等語。
二、抗告意旨略以：
（一）鈞院99年度司財管字第81號選任被繼承人柯堂遺產管理
      人事件，因其繼承人均已聲請拋棄繼承或已亡故，經鈞院
      詢問被繼承人之配偶不願擔任本案之遺產管理人，遂指定
      抗告人擔任是職。本案相對人為與債務人曾鄭金閨間清償
      債務強制執行事件拍賣標的之第一順位抵押權人，而被繼
      承人柯堂係第二順位抵押權人，本案被繼承人之繼承人
      均已拋棄繼承，顯被繼承人所遺債務大於遺產可能性甚高
      ，按司法院74年10月15日（74）院台廳一字第05786號函
      示：「此類拋棄繼承事件，多屬遺債大於遺產，形同破產
      ，盡量避免選任國有財產局為遺產管理人。」。
（二）本件被繼承人柯堂之法定繼承人均已拋棄繼承權，依經
      驗法則及卷查被繼承人柯堂所遺與債務人曾君債權新台
      幣壹仟萬元及對立益紡織股份有限公司與大中鋼鐵股份有
      限公司等2筆投資等情形推斷，若其合法繼承人已無意願
      繼承，顯見遺債大於遺產性質，國庫對其遺產無利益可言
      ，尚須墊付各項費用負擔，無異公器淪為私用，成為繼承
      人規避債務及訴訟之工具，令國庫蒙受權利之侵害。另，
      繼承人拋棄繼承權，與擔任被繼承人遺產管理人職務兩者
      並無衝突，且繼承人為被繼承人至親，應較抗告人了解被
      繼承人所遺債務，並更能詳細掌握被繼承人所遺之現金等
      其他不需登載所有權之動產。
（三）遺產管理期間遺產管理人先行墊付之費用，若被繼承人留
      有其他遺產，雖可於遺產進行強制執行拍賣期間內聲請參
      與份配，受償後即可歸墊國庫；惟抗告人對於被繼承人柯
      君所遺之第二順位債權，無從知悉與債務人曾鄭金閨借貸
      實際情形，並提出佐證債權資料參與分配，故無法善盡遺
      產管理人之責。是以，雖國家設置國有財產局，負責全國
      國土或財產之管理事務，非僅權利亦為義務，不能純以立
      益為考量因素，但倘以國家資源管理私人財產，無異使公
      器淪為私用，損及全民利益，令國庫遭受權利之侵害；又
      遺產管理人之職務在於：編制遺產清冊、為保存遺產必要
      之處置、清償債權或交付遺贈物及遺產之移交等事務，自
      應與被繼承人關係密切及對於被繼承人之遺產、遺債事務
      有相當瞭解者任之。
（四）本件被繼承人尚有配偶、父母及兄弟姐妹，渠等顯較對被
      繼承人毫無所悉之第三人或公務機關更具適切性；且渠等
      知悉以拋棄繼承方式規避債務，自有相當之知識及訴訟能
      力足以擔任被繼承人之遺產管理人。是渠等雖已拋棄繼承
      權，為就法律或事實均無礙其擔任被繼承人柯堂之遺產
      管理人職務，繼承人等實宜基以被繼承人之家屬情誼，以
      遺產管理人之身分協助清理被繼承人遺產之道義責任，是
      以，懇請鈞院自被繼承人之親人中選任遺產管理人為適宜
      。為此提起抗告，求為廢棄原裁定等語。
三、按繼承開始時，繼承人有無不明，而無親屬會議或親屬會議
    未於一個月內選定遺產管理人者，利害關係人得聲請法院選
    任遺產管理人，並由法院依法為公示催告。又按先順序繼承
    人均拋棄其繼承權者，準用關於無人承認繼承之規定，民法
    第1177條、第1178條第1項、第2項、第1176條第6項規定甚
    明。查相對人於原審主張之事實，業據提出被繼承人柯堂
    之除戶戶籍謄本、繼承系統表、臺灣新竹地方法院99年11月
    26日新院燉99司執莊字第9254號執行命令影本、臺灣省新竹
    縣新豐鄉○○段438地號、439地號、440地號、441地號、68
    0地號、919地號、420地號、497地號土地登記謄本等影本為
    證，經核無訛，並有本院99年度司繼字第904號拋棄繼承卷
    宗，可資參佐，互核一致，堪信屬實。揆諸前揭法條規定，
    相對人以其為債權人之利害關係人身份，聲請選任被繼承人
    柯堂之遺產管理人，於法並無不合，應予准許。
四、復按法院選任之遺產管理人，除自然人外，亦得選任公務機
    關任之，非訟事件法第149條第3項亦有明文。且法院選任遺
    產管理人應考慮其公平性及適切性，包括被選任人之專業能
    力、意願、利害關係等應儘予考量，並不受聲請人聲明之拘
    束。經查本件被繼承人柯堂之繼承人均已拋棄繼承，經原
    審查詢被繼承人之配偶張鎂琳表明不願意擔任此職，考慮彼
    等均已拋棄繼承，且已表明不願擔任遺產管理人之意願，實
    難期待彼等會善盡遺產管理人之注意義務及圓滿達成遺產管
    理工作。再按，遺產管理人之職務，非僅單純管理被繼承人
    之積極財產，尚包括管理被繼承人之消極財產，此觀民法第
    1148條第1項、第1179條關於遺產管理人之職務規定自明。
    又選任遺產管理人，固不以對其遺產有剩餘財產期待利益為
    必要，且在完成清償前，為選定遺產管理人之法院，亦無從
    知悉有無賸餘財產，因相對人僅為強制執行分配程序之必要
    為本案聲請，有為被繼承人選任遺產管理人之必要，且無其
    他消極遺產大於積極遺產之情事，則國庫對其遺產即具有期
    待利益，準此，抗告人辯稱本件被繼承人之繼承人均已拋棄
    繼承，即推斷被繼承人所遺債務大於遺產之可能，國庫對其
    遺產無利益可言云云，並無可採。況此類案件被繼承人遺產
    之管理尚涉及其債權人、受遺贈人債權實現，實具公益性質
    ，而國有財產局為國家管理財產之機關，本質上負有為民服
    務之公益性質，不能以遺產償債後有剩餘為其擔任遺產管理
    人之惟一考量，況依財政部國有財產局辦事細則第4條規定
    該局設接收保管組，其轄下接管辦理事項包括「代管無人繼
    承遺產之登記及債權債務之清理」，足見代管無人繼承遺產
    清理事，本屬國有財產局執掌之事務，其復備有管理財產之
    專才，雖其經費支出屬國家資源，但維護公益及保護無人繼
    承財產之債權人權利，亦屬政府義務，倘若維護公益之國家
    機關，都以被繼承人之有無遺產或遺產是否大於債務作為決
    定是否擔任遺產管理人之考量，何能期待一般私人自費擔任
    遺產管理人，亦與法律賦予法院選任遺產管理人之立法精神
    有違。綜上所述，原審選任抗告人為被繼承人柯堂之遺產
    管理人，經核並無不合。抗告意旨指摘原裁定不當，求予廢
    棄，為無理由，應予駁回。
五、據上論結，本件抗告為無理由，爰依非訟事件法第46條，民
    事訴訟法第495條之1第1項、第449條第1項、第95條、第78
    條，裁定如主文。
中    華    民    國   100    年    8     月    26    日
                        臺灣彰化地方法院家事法庭
                          審判長法  官  簡燕子
                                法  官  陳弘仁
                                法  官  謝仁棠
以上正本係照原本作成。
如不服本裁定，僅得於收受本裁定正本送達後10日內，以適用法
規顯有錯誤為理由並委任律師為訴訟代理人，向本院提出再抗告
狀（須附繕本一份及繳納再抗告裁判費新台幣1,000 元）。
中    華    民    國   100    年    8     月    26    日
                                書記官  陳如玲